【裁判字號】    97,訴,2575
【裁判日期】    971007
【裁判案由】    違反妨害兵役治罪條例
【裁判全文】
臺灣彰化地方法院刑事判決              97年度訴字第2575號
公  訴  人  臺灣彰化地方法院檢察署檢察官
被      告  甲○○
上列被告因違反妨害兵役治罪條例案件，經檢察官聲請簡易判決
處刑（96年度偵緝字第419號），本院彰化簡易庭認不宜逕以簡
易判決處刑（97年度彰簡字第910號），移由本院改依通常程序
審理，本院判決如下：
    主    文
甲○○後備軍人意圖避免教育召集處理，居住處所遷移，無故不
依規定申報，致使教育召集令無法送達，處有期徒刑貳月，如易
科罰金，以新臺幣壹仟元折算壹日，緩刑貳年。
    事實及理由
一、犯罪事實：
    甲○○原住彰化市○○里○鄰○○路○段189巷45弄54號，父
    母親離異後跟隨父親生活，因父親入獄服刑，奶奶過世，房
    子由叔叔居住，甲○○無處寄籍，只好外出謀生，經彰化市
    戶政事務所將其戶籍遷移到彰化市○○路100號彰化市戶政
    事務所列管。甲○○明知若不將戶籍依照其現居住住所遷移
    ，將導致後備召集令無法送達，竟意圖避免召集，無故不依
    規定申報，致使彰化縣後備指揮部所發，指定其應於民國（
    下同）97年4月15日，前往嘉義縣大林鎮中坑里沙崙1之10號
    「精南營區」報到之教育召集令無法送達。
二、認定事實所憑之證據及理由：
  (一)訊據被告甲○○坦承上述未遷移戶籍之事實，但否認犯罪，
    辯稱：我不是故意的，我因為有卡債，親戚朋友都不願意讓
    我寄戶籍，彰化市的那個房子原來是我及爸爸、叔叔、奶奶
    同住，但奶奶過世後，爸爸又入獄，叔叔不讓我寄籍，我才
    北上臺北縣土城租房子找工作，我不是故意的云云。
  (二)按人民有依法律服兵役之義務，此為憲法第20條所明定。而
    兵役制度及其相關之兵員召集、徵集如何實施，憲法並無明
    文規定，有關人民服兵役、應召集之事項及其違背義務之制
    裁手段，應由立法機關衡酌國家安全、社會發展之需要，以
    法律定之。妨害兵役治罪條例第10條第1項第3款規定後備軍
    人居住處所遷移，無故不依規定申報者，即處以刑事罰，係
    為確保國防兵員召集之有效實現，維護後備軍人召集制度所
    必要。其僅課予後備軍人申報義務，並未限制其居住遷徙之
    自由，與憲法第10條之規定尚無違背。同條例第10條第3項
    規定後備軍人犯第1項之罪，致使召集令無法送達者，按召
    集種類於國防安全之重要程度分別依同條例第5條、第6條規
    定之刑度處罰，乃係因後備軍人違反申報義務已產生妨害召
    集之結果，嚴重影響國家安全，其以意圖避免召集論罪，仍
    屬立法機關自由形成之權限，與憲法第23條之規定亦無牴觸
    。至妨害兵役治罪條例第10 條第3項雖規定致使召集令無法
    送達者，以意圖避免召集論，但仍不排除責任要件之適用，
    乃屬當然（司法院大法官會議釋字第517號解釋意旨參照）
    。次按遷出戶籍管轄區3個月以上，應為遷出登記。由他戶
    籍管轄區域遷入3個月以上，應為遷入登記。在同一戶籍管
    轄區域內變更住址，應為住址變更登記。戶籍登記之申請，
    向當事人戶籍所在地之戶政事務所為之。但遷出登記得向遷
    入地戶政事務所為之，戶籍法第20條第1項、第21條第1項、
    第22條、第28條分別定有明文。苟已遷移原居住處所而未為
    戶籍之登記申報，則有關政府機關送達之文書（包含法院送
    達之文書、後備司令部送達之各種召集令），將因寄送原居
    住處所而無法實際送達本人，乃國人所熟知之常識。被告曾
    經一度因為95年10月15日教育召集令無法送達，經檢察官傳
    訊後，告以相關法律後果後，以有利被告之認定，而於96年
    1月31日以96年度偵緝字第79號不起訴處分，經此程序後，
    被告當應知悉不按照實際居住地遷移戶籍之後果，已難諉為
    不知。
  (三)此外，本案並有彰化縣後備指揮部列管後備軍人參加召集未
    按戶籍地居住亦未申報戶籍遷移調查表1紙、教育召集令影
    本1份、在戶政事務所門口張貼送達公告之照片、被告歷年
    戶籍遷徙資料等在卷可稽。
  (四)綜上所述，是認被告辯解不足採信，本案事證明確，被告犯
    行堪以認定，應予依法論科。
三、論罪科刑：
  (一)按妨害兵役治罪條例第10條第1 項第3 款、第3 項之罪，以
    後備軍人意圖避免召集處理，居住處所遷移，無故不依規定
    申報，致使召集令無法送達，為其成立要件。次按後備軍人
    有戶籍遷出入或住址變更申報之義務，後備軍人管理規則第
    7 條第2 款定有明文。又妨害兵役治罪條例第2條規定：「
    本條例稱妨害兵役，指妨害下列各款而言：..六、教育召集
    、勤務召集、點閱召集。」，核被告甲○○意圖避免教育召
    集，不將其實際住所依戶籍法規定申報，致使彰化縣後備司
    令部所發之教育召集令，無法送達之行為，係犯妨害兵役治
    罪條例10條第3項、第1項第3款之罪，應依同條例第6條科刑
    。
  (二)爰審酌：被告居住處所遷移，無故不依規定申報，致使教育
    召集令無法送達，破壞後備軍人召集制度之有效時限，然事
    後已於97年10月1日遷移戶籍到母親戶籍地，犯後態度尚可
    等一切情狀，處以如主文所示之刑，並依刑法第41條第1項
    前段，諭知易科罰金之折算標準。
  (三)被告經此教訓，當知警惕，應無再犯之虞，本院認其宣告刑
    ，以暫不執行為宜，併宣告緩刑二年，以啟自新。
四、適用法條：
  (一)依刑事訴訟法第452條、第299條第1項前段。
  (二)妨害兵役治罪條例第10條第3項、第1項第3款、第6條，刑法
    第11條前段、第47條第1項、第41條第1項前段、第74條第1
    項第1款。
本案經檢察官王元郁到庭執行職務。
中    華    民    國    97    年    10    月    7     日
                  刑事第四庭   法  官  葉明松
以上正本證明與原本無異。
如不服本判決，應於判決送達後10日內，向本院提出上訴書狀，
上訴書狀應「敘述具體上訴理由」，並按他造當事人之人數附繕
本。「切勿逕送上級法院」。
中    華    民    國    97    年    10    月    7     日
                               書記官  施秀青
附錄本案論罪科刑法條全文：
妨害兵役治罪條例第10條
後備軍人意圖避免召集處理有下列行為之一者，處1 年以下有期
徒刑、拘役或科新臺幣9 萬元以下罰金：
一  離營歸鄉無故不依規定報到，或重複申報戶籍者。
二  拒絕依規定調查，或體格檢查不到者。
三  居住處所遷移，無故不依規定申報者。
國民兵犯前項第3 款之罪者，處6 月以下有期徒刑、拘役或科新
臺幣3 萬元以下罰金。
後備軍人犯第1 項之罪或國民兵犯前項之罪，致使召集令無法送
達者，以意圖避免召集論；分別依第5 條或第6 條科刑。
妨害兵役治罪條例第6條
意圖避免教育召集或勤務召集，而有下列行為之一者，處三年以
下有期徒刑：
一、捏造免役、除役、轉役或免除召集原因者。
二、毀傷身體者。
三、拒絕接受召集令者。
四、應受召集，無故逾應召期限二日者。
五、使人頂替本人應召者。
無故不參加點閱召集，或意圖避免點閱召集，而有前項第一款至
第三款及第五款行為之一者，處一年以下有期徒刑、拘役或科新
臺幣九萬元以下罰金。
國民兵為避免應召集輔助軍事勤務犯第一項之罪者，處三年以下
有期徒刑。


司法院資訊處製作；財團法人民間司法改革基金會備份。
